臺灣高等法院刑事判決　
110年度上訴字第3600號
上  訴  人  臺灣桃園地方檢察署檢察官 
被      告  吳佩璇



選任辯護人  呂紹瑋律師(法扶律師)          
上列上訴人因被告毒品危害防制條例案件，不服臺灣桃園地方法
院110年度訴字第76號，中華民國110年8月18日第一審判決（起
訴案號：臺灣桃園地方檢察署109年度偵字第18207號），提起上
訴，本院判決如下：
    主  文
原判決關於吳佩璇部分撤銷。
吳佩璇共同販賣第三級毒品未遂，處有期徒刑壹年玖月。緩刑肆
年，緩刑期間付保護管束，並應於本判決確定之日起貳年內，向
指定之政府機關、政府機構、行政法人、社區或其他符合公益目
的之機構或團體，提供壹佰肆拾小時之義務勞務。扣案如附表編
號1、3所示之物均沒收。 
    事  實
一、吳佩璇與蔡翰文（業經原審判處罪刑確定）均知悉4-甲基甲
    基卡西酮、硝甲西泮（硝甲氮平）為毒品危害防制條例所管
    制之第三級毒品，不得持有、販賣，竟基於販賣第三級毒品
    以營利之犯意聯絡，由蔡翰文於民國109年5月31日2時5分許
    ，使用吳佩璇所有如附表編號3所示之手機，以微信軟體帳
    號「cvcv19815」、暱稱「（眼睛圖示）」在「24h中壢@全
    語音、廣告、禁炮、禁聊天、禁貼圖洗版、禁2466」之公開
    群組內，發送暗示販售含有上述第三級毒品成分咖啡包之「
    100純黃、喵言喵語、貓、美酒、不打槍、吃睡正常、大量
    甜甜價、需要請聯絡」等內容之廣告訊息，蔡翰文亦以自己
    所有如附表編號2所示手機在微信發送廣告。適為新北市政
    府警察局新莊分局警員邱彥禎執行網路巡邏而察覺，乃於同
    日17時33分許，喬裝成購毒者與蔡翰文聯絡購買毒品咖啡包
    事宜。雙方約定以新臺幣（下同）4,500元交易10包含有上
    揭第三級毒品咖啡包，並約定在桃園市○○區○○○路00號前進
    行交易。嗣於同日21時55分許，蔡翰文駕駛車牌號碼000-00
    00號自用小客車搭載吳佩璇至前揭約定地點，與喬裝警員進
    行交易。警員見時機成熟表明身分，當場查獲而未遂，並扣
    得如附表所示之物。
二、案經新北市政府警察局新莊分局報由臺灣桃園地方檢察署檢
    察官偵查起訴。　　
    理  由
一、證據能力方面：
　　本件認定事實所引用之卷內所有人證、文書證據暨物證，並
    無證據證明係公務員違背法定程序所取得，檢察官及被告之
    辯護人於本院審理時迄至言詞辯論終結時止，對證據能力一
    節亦均未提出異議，故均得引為本案證據，合先說明。
二、認定犯罪事實所憑證據及理由：
　  被告吳佩璇經合法傳喚未到，惟其辯護人辯護稱：被告坦承
    犯行，且其於遭查獲時即已坦承。至於警詢及偵查中未自白
    之緣由，係因警詢之初，警員稱：「只要有一人出來承認就
    好了」，其因此遭到此誤導而未自白，偵查中則延續此想法
    ，並非有意否認犯行，故應仍有毒品危害防制條例第17條第
    2項之適用云云。經查：
　㈠上開犯罪事實，業據被告於原審審理中坦承不諱（原審卷第9
    6～97、191頁），核與證人即原審同案被告蔡翰文於偵查及
    原審審理時之陳述（偵字卷第129～130、原審卷第88～89頁）
    及證人即喬裝警員邱彥禎於偵查中證述情節大致相符（偵字
    卷第143～144頁），並有警員職務報告、新北市政府警察局
    新莊分局搜索扣押筆錄暨扣押物品目錄表、通訊軟體對話譯
    文、BCE-8330號車輛車籍資料、蒐證照片、台北榮民總醫院
    109年6月2日毒品成分鑑定書、內政部警政署刑事警察局109
    年9月26日刑鑑字第1090066096號鑑定書、扣案物照片等證
    據資料在卷可參（偵字卷第39～40、49～59、63～73、85～87、
    149～150、89、91～99、235～237、251～252、261～263頁），
    堪認被告之自白與事實相符，足以採信。
　㈡按販賣第三級毒品4-甲基甲基卡西酮、硝甲西泮均係違法行
    為，非可公然為之，有其獨特之販售通路及管道，復無公定
    價格，容易增減分裝份量，而每次買賣之價量，可能隨時依
    雙方關係深淺、資力、需求量及對行情之認知、來源是否充
    裕、查緝鬆嚴、購買者被查獲時供述購買對象之可能風險評
    估等，而異其標準，非可一概而論。近年來政府為杜絕毒品
    之氾濫，對於查緝施用及販賣毒品之工作，無不嚴加執行，
    販賣毒品罪又係重罪，設若無利可圖，衡情一般持有毒品之
    人當無輕易將所持有之毒品轉售他人而甘冒於再次向他人購
    買時，被查獲移送法辦並受長期自由或生命剝奪危險之理。
    且不論係以何包裝之上開毒品，均可任意分裝或增減其份量
    ，而每次買賣之價量，亦隨前開因素而為機動地調整，因之
    販賣之利得，除經坦承犯行，或帳冊價量均臻明確外，委難
    察得實情。職是之故，縱未確切查得販賣所得賺取之實際差
    價，但除別有事證，足認係按同一價格轉讓，確未牟利外，
    尚難執此即認非法販賣之事證有所不足，致知過坦承者難辭
    重典，飾詞否認者反得逞僥倖，而失情理之平。本案被告於
    原審理中供述：本案發生時，我腳受傷，蔡翰文工作的錢不
    夠生活，才會想販賣毒品可以多少補貼等語（原審卷第97頁
    ）；證人蔡翰文於偵查中亦供稱：扣案之毒品咖啡包購入成
    本為每包350元，想要以每包450元之價格出售，是因為缺錢
    才想賣毒品咖啡包等語（偵字卷第130頁），足認被告係基
    於營利之意圖而與蔡翰文共同為本件販賣毒品咖啡包行為之
    事實。
　㈢綜上，本案事證明確，被告犯行堪予認定，應依法論科。
三、論罪：
  ㈠新舊法比較：
　　被告行為後，毒品危害防制條例第4條、第11條及第17條於1
    09年1月15日經總統公布修正，並於同年7月15日施行，經查
    ：
　⒈修正前毒品危害防制條例第4條第3項原規定：「製造、運輸
    、販賣第三級毒品者，處七年以上有期徒刑，得併科新臺幣
    七百萬元以下罰金。」修正後則規定：「製造、運輸、販賣
    第三級毒品者，處七年以上有期徒刑，得併科新臺幣一千萬
    元以下罰金。」即將罰金刑之法定最高刑度自700萬元提高
    至1,000萬元，比較新舊法之結果，修正之規定顯非較有利
    於被告，依刑法第2條第1項前段規定，自應適用被告行為時
    即修正前毒品危害防制條例第4條第3項之規定。
　⒉修正前毒品危害防制條例第11條第5項規定：「持有第三級毒
    品純質淨重二十公克以上者，處三年以下有期徒刑，得併科
    新臺幣三十萬元以下罰金。」修正後規定：「持有第三級毒
    品純質淨重五公克以上者，處二年以下有期徒刑，得併科新
    臺幣二十萬元以下罰金。」經比較新舊法結果，修正後毒品
    危害防制條例第11條第5項將持有第三級毒品純質淨重由20
    公克降為5公克，即構成犯罪，同時將有期徒刑、罰金刑上
    限降低，是修正後之法律並未較有利於被告，依刑法第2條
    第1項前段規定，本案應適用被告行為時即修正前毒品危害
    防制條例第11條第5項之規定。而被告所持有扣案之咖啡包
    所含第三級毒品純質淨重未達20公克，依修正前毒品危害防
    制條例第11條第5項規定，尚未構成犯罪，一併說明。
　㈡查4-甲基甲基卡西酮、硝甲西泮均係毒品危害防制條例第2條
    第2項第3款所規定之第三級毒品，依法不得持有、施用及販
    賣。再按刑法上關於販賣罪，祇要被告本身原有販賣之故意
    ，且已著手於販賣行為之實行，即應分別情形論以販賣既遂
    或未遂。倘對造無買受之真意，為協助警察辦案、非法奪取
    買賣標的物或為其他目的而佯稱購買，雖事實上不能真正完
    成買賣，但被告原來既有販賣之故意，且已著手於販賣行為
    ，仍應論以販賣罪之未遂犯（最高法院102年度台上字第373
    號判決意旨可資參照）。本案係警員於上開時間，因發現吳
    翰文兜售毒品咖啡包之訊息，乃佯為購毒者與蔡翰文聯繫，
    蔡翰文與被告即依約攜帶毒品咖啡包往約定地點進行交易，
    進而查獲本案犯行，足認被告本即有販賣含有第三級毒品咖
    啡包之故意，且已著手實行販賣毒品之行為，然因喬裝為購
    毒者之警員為辦案所需而無購買毒品咖啡包之真意，致不能
    真正完成販賣行為。是核被告所為，係犯修正前毒品危害防
    制條例第4條第3項、第6項之販賣第三級毒品未遂罪。
　㈢被告與蔡翰文就本案犯行，有犯意聯絡及行為分擔，為共同
    正犯。
  ㈣被告就上開販賣毒品犯行，客觀上雖已著手於販賣行為之實行，惟因佯裝購毒者之警方自始即不具購買毒品真意，而就毒品交易未有達成真實合意而不遂，為未遂犯，爰依刑法第25條第2項之規定減輕其刑。
　㈤按犯罪之情狀顯可憫恕，認科以最低刑度仍嫌過重者，得酌
    量減輕其刑，刑法第59條定有明文。所謂顯可憫恕，係指被
    告之犯罪之犯行有情輕法重之情，在客觀上足以引起一般同
    情，處以法定最低刑度仍失之過苛，尚堪憫恕之情形而言。
    而本案販賣第三級毒品之法定刑為7年以上有期徒刑，得併
    科700萬元以下罰金，然同為販賣第三級毒品之人，其原因
    動機不一，犯罪情節未必盡同，或有大盤毒梟者，亦有中、
    小盤之分，其販賣行為所造成危害社會之程度自屬有異，法
    律科處此類犯罪，卻同為7年以上有期徒刑，得併科700萬元
    以下罰金，不可謂不重。於此情形，自非不可依客觀之犯行
    與主觀之惡性二者加以考量其情狀，是否有可憫恕之處，適
    用刑法第59條之規定酌量減輕其刑，期使個案裁判之量刑，
    能斟酌至當，符合比例原則。被告販賣如附表編號1所示之
    毒品咖啡包，戕害國民身心健康，助長施用毒品惡習，其行
    為固有不該，惟被告經查獲販賣次數僅1次，所販賣毒品之
    重量非鉅，賺取之利潤亦非高，較諸販毒集團尚屬零星小額
    ，以其情節而論，縱依未遂犯之規定減輕其刑後，仍嫌過重
    ，在客觀上足以引起一般同情，其犯罪情狀有顯可憫恕之處
    ，爰依刑法第59條之規定減輕其刑，並遞減之。　
　㈥被告不符合修正前毒品危害防制條例第17條第2項規定之說明
    ：
　  被告之辯護人辯護稱：被告於遭查獲時即已坦承犯行，至於
    警詢及偵查中未自白之緣由，乃因警詢之初，警員告訴被告
    ：「二個人只要有一人出來承認就好了。」其因此遭到誤導
    而未自白，並非有意否認犯行，故仍有毒品危害防制條例第
    17條第2項之適用云云。惟查：
　⒈就警方是否有對被告說：二人只要有一人出來承認就好一事
    ，相關證人證述如下：
　⑴證人即共同被告蔡翰文於審理中證述：我及吳佩璇一開始被
    查獲就已經承認是共同販賣咖啡包，但製作筆錄之前，警員
    以私下聊天的方式，說只要我願意提供我的微信帳號及上游
    資訊供警方繼續偵查，在製作筆錄時就只需要由我一人扛下
    本案刑責。我同意並配合警方提供相關資訊後，才會供述吳
    佩璇對本件犯行並不知情。且我和警員私下聊完後，警員有
    再跟我和吳佩璇講此事，故吳佩璇也知道這個協議，所以才
    會配合這個說法，造成沒有自白的結果等語（原審卷第196～
    198頁）。
　⑵證人即被告吳佩璇胞姊吳佩珊於原審中證稱：我於109年6月1
    月凌晨前往光華派出所，看到蔡翰文和吳佩璇都被銬在椅子
    上。警察有告訴我：「他們兩人其中有一人說要出來扛」等
    詞，我大概了解一下後續的流程就先離開派出所，吳佩璇作
    筆錄時我並不在場，其後再接到通知時才前往地檢署辦保等
    語（原審卷第192～194頁）。
　⑶證人即蔡翰文之父蔡政倫於本院審理中證稱：我於109年6月1
    日凌晨進去光華派出所後，看到蔡翰文和他女朋友被銬在左
    邊椅子上。警員告訴我蔡翰文賣毒被抓，我問警員：蔡翰文
    和吳佩璇會不會怎樣，有一個警員說：「不會啦，反正他們
    兩個做了，就一個人出來認一認，隔天就可以回去了。」警
    察跟我講話的地方是在派出所值勤台的旁邊，該處蔡翰文應
    該看不到也聽不到等語（本院卷第146～147頁）。
　⑷證人即製作蔡翰文警詢筆錄之警員黃先宇於本院審理中證稱
    ：我幫蔡翰文做筆錄之前，我會先跟他講如果願意提供上游
    可以減刑，基本上人贓俱獲了，要不要承認是看你自己，因
    為後續會怎麼判是法院決定，不是警察說了算。我沒有跟蔡
    翰文說，如果他提供上游的話，吳佩璇就沒事。我為蔡翰文
    做筆錄的時候，印象中吳佩璇沒有在旁邊，因為做筆錄要錄
    音、錄影，一次是問一個被告，她不可能在旁邊。我沒有跟
    蔡政倫講，兩個人中只要一個人扛一扛，另外一個人就沒事
    ，這樣的話等語（本院卷第151～152頁）。
　⑸證人即製作被告警詢筆錄之警員陳毓龍於本院審理中證稱：
    被告是跟我們學長交易毒品，且有查獲毒品，我們就逮捕被
    告，沒有什麼詢問過程。在查獲之後，我們請支援的巡邏車
    的制服警員載他們回派出所。我在做筆錄之前沒有跟被告談
    話，當下因為蔡翰文已經做完筆錄，我們就拿著蔡翰文的筆
    錄繼續直接做，她講什麼就打什麼，我並沒有多做詢問。當
    時黃先宇沒有在她旁邊。而黃先宇做完蔡翰文的筆錄或在做
    筆錄之前，也沒有跟我談他要如何去製作蔡翰文的筆錄，因
    為我一直都在忙我的譯文跟照片的部分，我都一直在忙，我
    並沒有注意他在做什麼。我也沒有叫她不要承認，沒有跟被
    告說，只要蔡翰文提供上游後，被告只要否認就會沒事。我
    沒有跟被告說，你男朋友已經承認了，你不用承認等語（本
    院卷第154～157頁）。
　⒉由上開證人之證詞觀之，證人蔡翰文、蔡政倫及吳佩珊之證
    述均有利於被告，證人黃先宇及陳毓龍警員則不利於被告，
    雙方固各執一詞。姑不論蔡翰文、蔡政倫分別為被告之男友
    、男友之父親；吳佩珊為被告之姊，均屬被告親近之人，其
    等證言難免有利於被告，可信度較低，無法逕採。再者，證
    人蔡翰文於原審準備程序時稱：當時在車上是我把咖啡包交
    給警員，不是被告交的，是我請被告向警員拿錢。咖啡包放
    在副駕駛座前方的置物櫃，警員跟我聯繫後，我以被告之手
    機的通訊軟體與警員聯繫，當時被告還不知道我有聯絡喬裝
    之警員進行毒品交易等語（原審卷第88頁），與被告於同日
    原審準備程序時稱：手機交友軟體是我提供給蔡翰文使用，
    上面關於交易毒品的對話是由蔡翰文去聯繫，我知道他使用
    我的微信軟體、手機是為了要交易毒品。案發當天出發前沒
    有說要如何分工，就是講好一起去賣。要前往交易地點時，
    我就知道要去交易毒品。警員上車後，是蔡翰文叫我從副駕
    駛座前方置物櫃內拿取毒品10包給警員等語（原審卷第96頁
    ），關於被告在出發去交易毒品前，是否知道要去交易毒品
    ，及與警員碰面後，毒品由何人交付給警員，兩人所述不符
    ，蔡翰文仍舊否認被告與其有犯意聯絡及行為分擔。倘警員
    與被告、蔡翰文間有前述條件之交換，則蔡翰文在原審準備
    程序時已知被告亦遭起訴，其竟未向原審法官質疑：警察有
    向表示供出上游可由其一人扛即可，為何被告仍遭起訴之事
    ，反而仍在爭執被告未參與犯行，則證人蔡翰文後來於原審
    審判期日之證述，實有配合被告辯解之嫌，難以採信。又由
    證人蔡翰文前揭證詞：只要我願意提供我的微信帳號及上游
    資訊供警方繼續偵查，在製作筆錄時就只需要由我一人扛下
    本案刑責即可等語，與其警詢筆錄中關於毒品上游來源，僅
    稱：是用微信，在群組上買的，只知道賣家微信暱稱叫「wx
    id_o68on5gzir4a12」等語（偵字卷第30頁）觀之，蔡翰文
    僅供出上游在微信之暱稱為「wxid_o68on5gzir4a12」，並
    無提供其他事證供警追查上游。又證人黃先宇證稱：在現場
    已直接扣到蔡翰文的手機，帶回去就馬上檢閱手機裡面是否
    有可疑的，這是我們的程序等語（本院卷第158頁）。故單
    就微信暱稱「wxid_o68on5gzir4a12」，警方在扣得蔡翰文
    手機時即已容易查知。且在警方想查出其他賣毒上游者之情
    資上，因「wxid_o68on5gzir4a12」並非真名，復無其他可
    辨識出該人的情況下，對警方而言，並無重大價值，實難相
    信蔡翰文只提供微信暱稱「wxid_o68on5gzir4a12」而未提
    供其他可以查出上游者資料之情形下，警方即會甘冒風險，
    給予被告及蔡翰文「只要一人出來扛」之承諾。故上開證人
    所證，與客觀事實不符，均難採信。從而，本案因被告未於
    警、偵訊中自白，故不得依修正前毒品危害防制條例第17條
    第2項規定減輕其刑。
四、撤銷原判決之理由：
  ㈠原審經詳細調查後，以被告犯罪之事證明確，予以論罪科刑
    ，固非無見。惟查：⒈原審認定採信被告所辯，於偵查中因
    遭警員誤導而誤認無須自白云云，並以其有於原審審判中自
    白為由，依修正前毒品危害防制條例第17條第2項之規定減
    輕其刑，容有錯誤，業據前述。⒉被告所犯如上開共同販賣
    第三級毒品未遂犯行之犯罪情狀，倘量處最低度刑猶嫌過重
    ，不無情輕法重，在客觀上足以引起一般人之同情，尚有堪
    資憫恕之情，爰依刑法第59條之規定，酌減其刑，原審未依
    刑法第59條之規定酌減其刑，恐有未合。檢察官以被告僅有
    於審判中自白犯行，與毒品危害防制條例中自白減刑之規定
    要件有所未合，指摘原判決不當，為有理由，且原審既有上
    開可議之處，自應由本院將原判決撤銷改判。
  ㈡爰以行為人責任為基礎，審酌被告為牟個人私利，無視於政
    府制定毒品危害防制條例，杜絕毒品犯罪之禁令，而由蔡翰
    文使用被告通訊軟體帳號，先公開散布隱含販售毒品內容之
    訊息，待蔡翰文與買家聯繫毒品交易事項後，再共同前往約
    定地點交付毒品之方式，欲藉此販售他人毒品以為己獲利，
    所為足以擴散毒品並增加施用毒品人口，戕害購毒者之身心
    健康，實無足取。惟念其犯後能坦承犯行，犯後態度尚可，
    並考量其所販賣之毒品數量，尚非鉅量，且幸為警查獲而未
    流出、危害他人；兼衡其自陳高中畢業之智識程度、從事殯
    葬業、家庭經濟狀況勉持（偵卷第33頁、原審卷第214頁）
    等一切情狀，量處如主文第2項所示之刑。
　㈢被告前未曾因故意犯罪受有期徒刑以上刑之宣告，有本院被
    告前案紀錄表1份在卷可參（本院卷第35頁），其因一時失
    慮致罹刑典，經此偵、審程序及刑之宣告，當知所警惕，認
    其所宣告之刑，以暫不執行為適當，依刑法第74條第1項第1
    款之規定，併予宣告緩刑4年。又為免被告存有僥倖心理，
    以使對自身行為有所警惕，確保緩刑之宣告能收具體之成效
    ，爰依同法第74條第2項第5款及同法第93條第1項第2款之規
    定，命其於緩刑期間付保護管束，並應於本判決確定之日起
    2年內，向指定之政府機關、政府機構、行政法人、社區或
    其他符合公益目的之機構或團體，提供140小時之義務勞務
    ，以啟自新。
五、沒收：
　㈠按4-甲基甲基卡西酮、硝甲西泮（硝甲氮平）係毒品危害防
    制條例第2條第2項第3款所定之第三級毒品，為違禁物。又
    供犯罪所用之物併具違禁物之性質者，因違禁物不問是否屬
    於犯罪行為人所有，均應宣告沒收，自應優先適用刑法第38
    條第1項第1款之規定，最高法院100年度第3次刑事庭會議決
    議可資參照。本案被告販賣如附表編號1所示之毒品咖啡包
    共30包，內含4-甲基甲基卡西酮、硝甲西泮（硝甲氮平）成
    分，爰依刑法第38條第1項第1款規定沒收之。至於因送鑑用
    罄之部分毒品既已不存在，自毋庸為沒收之宣告。
　㈡扣案如附表編號3所示之手機，係被告所有，而供其與蔡翰文
    用以販賣毒品咖啡包之物，應予宣告沒收。至於蔡翰文所有
    而供本案犯行之附表編號2所示之手機，因非被告所有，且
    經原審宣告沒收，本院自不予宣告沒收。
六、被告經合法傳喚，無正當理由不到庭，爰不待其陳述，逕行
    判決。　　
據上論斷，應依刑事訴訟法第371條、第369條第1項前段、第364
條、第299第1項前段，判決如主文。
本案經檢察官鄧瑋琪提起公訴，檢察官董諭提起上訴，檢察官吳
慧蘭到庭執行職務。
中　　華　　民　　國　　111 　年　　3 　　月　　18　　日
     　　　　　　 刑事第七庭    審判長法　官  孫惠琳
                                      法　官  連雅婷
                                      法　官  張育彰
以上正本證明與原本無異。
如不服本判決，應於收受送達後20日內向本院提出上訴書狀，其
未敘述上訴之理由者並得於提起上訴後20日內向本院補提理由書
（均須按他造當事人之人數附繕本）「切勿逕送上級法院」。
                                      書記官  蔡麗春
中　　華　　民　　國　　111 　年　　3 　　月　　18　　日

附錄：本案論罪科刑法條全文　　　　　　　　　　　　　　　
修正前毒品危害防制條例第4條
製造、運輸、販賣第一級毒品者，處死刑或無期徒刑；處無期徒
刑者，得併科新臺幣二千萬元以下罰金。
製造、運輸、販賣第二級毒品者，處無期徒刑或七年以上有期徒
刑，得併科新臺幣一千萬元以下罰金。
製造、運輸、販賣第三級毒品者，處七年以上有期徒刑，得併科
新臺幣七百萬元以下罰金。
製造、運輸、販賣第四級毒品者，處五年以上十二年以下有期徒
刑，得併科新臺幣三百萬元以下罰金。
製造、運輸、販賣專供製造或施用毒品之器具者，處一年以上七
年以下有期徒刑，得併科新臺幣一百萬元以下罰金。
前五項之未遂犯罰之。 
附表：
編號 扣案物 說明  1 毒品咖啡包共30包 含包裝袋30只，驗餘淨重共計152.9724公克，檢出第三級毒品4-甲基甲基卡西酮、硝甲西泮成分，估計純質淨重為7.71公克。  2 手機1支 被告蔡翰文所有，含門號0000000000號SIM卡1張，IMEI：000000000000000、000000000000000  3 手機1支 被告吳佩璇所有，含門號0000000000號SIM卡1張，IMEI：000000000000000